【裁判字號】    96,簡上,233
【裁判日期】    970430
【裁判案由】    清償債務
【裁判全文】
臺灣高雄地方法院民事判決             96年度簡上字第233號
上  訴  人  丙○○
訴訟代理人  丁○○
被  上訴人  戊○○
            甲○○
上  一  人
訴訟代理人  乙○○
上列當事人間請求清償債務事件，上訴人對於中華民國九十六年
六月二十八日本院鳳山簡易庭所為九十六年度鳳簡字第五三五號
民事簡易第一審判決不服，提起上訴，本院管轄之第二審合議庭
於民國九十七年四月十六日言詞辯論終結，判決如下：
    主  文
上訴駁回。
第二審訴訟費用由上訴人負擔。
    事實及理由
一、被上訴人均經合法通知，無正當理由未於最後言詞辯論期日
    到場，核無民事訴訟法第386 條各款所列情形，爰依上訴人
    之聲請，由其一造辯論而為判決。
二、上訴人起訴主張：被上訴人戊○○於民國89年12月26日邀同
    被上訴人甲○○（原姓名為林淑萍，於92年4 月9 日更改為
    現名）為連帶保證人，以戊○○所有之車牌號碼：ZH－3499
    號三陽自小客車（下稱系爭車輛）為質當物，向上訴人所經
    營之立盛當舖質當新臺幣（下同）55萬元，雙方並約定銷當
    日為90年7 月26日，逾期未清償本息者，上訴人得逕行拍賣
    質當物；被上訴人於質當後半年內清還本金5 萬元及另繳利
    息162,500 元 (共繳6 期，前5 期每次27,500元、第6 期25
    ,000 元 ，97年1 月10日準備程序筆錄及97年4 月16日言詞
    辯論筆錄)， 本金尚有50萬元質當金額未還、亦未回贖系爭
    車輛。上訴人於90年4 月20日欲辦理系爭車輛過戶登記時，
    始經監理機關查詢得知戊○○已於89年12月22日以系爭車輛
    向訴外人三和三商股份有限公司（下稱三和三商公司）辦理
    動產擔保貸款1,02 0,240元。被上訴人利用甫設定動產擔保
    尚未登記完成而無法查詢之機會向上訴人質當取得款項，顯
    屬詐騙上訴人而構成侵權行為，使上訴人因而受有50萬元之
    損害。為此，爰依侵權行為之法律關係為請求。並聲明求為
    判決被上訴人應連帶給付上訴人50萬元，及自90年6 月26日
    起至清償日止，按年息10% 計算之法定遲延利息等語。
三、被上訴人戊○○經合法通知未到庭，亦未提出書狀作何聲明
    或陳述。另被上訴人甲○○則經合法通知，未於最後言詞辯
    論期日到庭，惟曾於準備程序期日及原審辯稱：對於以55萬
    元質當系爭車輛及質當前即設定動擔保之事實不為爭執，惟
    仍陸續清償5 萬元本金及162,500 元之利息，且質當品流當
    後，其所有權即屬於上訴人，被上訴人即無義務再贖回，另
    向三和三商設定動產擔保之貸款部分已還清，可塗銷動產擔
    保設定等語。
四、原審經審理結果，為上訴人全部敗訴之判決，上訴人不服提
    起上訴，並於本院聲明：(一)原判決廢棄。(二)被上訴人應連帶
    給付上訴人50萬元；及自90年6 月20日起至清償日止，按年
    息10% 計算之利息。(三)第一、二審訴訟費用由被上訴人負擔
    。
五、兩造爭執及不爭執事項：
  (一)不爭執部分：
    1.被上訴人於89年12月26日以戊○○所有車牌號碼：ZH-349
      9 號三陽自小客車，向上訴人所經營之立盛當舖質當取得
      55 萬 元，而於半年後償還其中5 萬元，餘額50萬元部分
      則未依限回贖。上訴人於系爭車輛成為流當物後，欲辦理
      過戶登記時，始知悉戊○○已於質當前之89年12月22日向
      訴外人三和三商股份有限公司辦理動產擔保貸款1,020,24
      0 元。有當票、讓渡證書、汽車動產擔保交易登記資料在
      卷可稽。
  (二)爭執部分：
    1.被上訴人是否有詐欺之侵權行為而應損害賠償責任。
    2.若被上訴人應負賠償責任，上訴人得請求賠償之金額為若
      干。
六、被上訴人是否有詐欺之侵權行為而應損害賠償責任：
  (一)按侵權行為，須以故意或過失不法侵害他人之權利為要件，
    且就主張他人所為構成侵權行為者，應負舉證證明之責任。
    又民法物權編關於質權之規定，於當舖或其他以受質為營業
    者，不適用之，民法物權編施行法第14條定有明文。次按當
    舖或其他以受質為營業者之質權即為營業質權，依上述規定
    ，無民法質權規定之適用。關於此等營業質權，有當舖業法
    可資適用。而「當舖業之滿當期限，不得少於三個月，少於
    三個月者，概以三個月計之；滿期後五日內仍得取贖或付清
    利息順延質當；屆期不取贖或順延質當者，質物所有權移轉
    於當舖業」，當舖業法第21條亦定有明文。是如質當者於滿
    當或其後五日內未取贖或付清利息順延質當者，其質當物即
    歸屬於當舖業者所有。
  (二)上訴人雖以被上訴人係於質當日（即89年12月26日，係星期
    一）前之89年12月22日（係星期五，其後2 日為星期六、日
    ，之後為12月25日則係行憲紀念日，為國定假日放假）已向
    訴外人三和三商公司辦理動產擔保貸款1,020,240 元，而利
    用甫設定動產擔保未完成登記而無法查詢之機會，向上訴人
    質當借得款項，顯屬詐騙上訴人而構成侵權行為，並提出公
    路監理機關查詢系爭車輛車籍基本資料之電腦查詢單為證（
    原審卷第43頁）。惟查，依新車辦理動產擔保交易附條件買
    賣登記，自申請至登記完畢，有一定作業期間，上訴人為當
    鋪業者，對於此作業需費相當期間，自當知之甚明，且系爭
    車輛為89年12月22日甫領牌之新車，亦有上開電腦查詢資料
    可參，而新車之分期付款買賣，銷售公司均多以附條件買賣
    方式為之，依上訴人經營當鋪業且從事汽車質當之專業能力
    ，實難諉為不知情，其未加以任何查詢或求證即予以收取質
    當品並同意給付質當金額，顯有重大過失之可歸責事由，被
    上訴人於辦理質當時，縱未主動告知已設定動產擔保之情，
    亦不能因而即認有何故意或過失詐欺之侵權行為可言。
  (三)再者，上訴人自陳「本件被上訴人只有還5 萬元」「本件約
    定利息是月息百分之五，每月被上訴人要繳27,500 元 ，被
    訴人總共繳交六期，但第六期僅繳25,000元」 (第34頁、第
    50頁準備程序筆錄、97年4 月16日言詞辯論筆錄)， 是被上
    訴人於本件質當後，既已按月給付上訴人利息162,500 元（
    計算方式：27,500元×5 ＋25,000元＝162,500 元），另並
    清償部分質當本金50,000元，足認被上訴人於質當之初並無
    詐欺犯意，否則何需按月繳納月息高達5%之利息連續長達5
    至6 個月，且又清償部分質當本金之理。
  (四)另依上訴人所提讓渡證書載明「立讓渡書人戊○○今將自己
    所有之三陽1997ccZH-3499 汔車賣給台端議定新台幣伍拾伍
    萬元整當日銀貨兩訖... ，如有來歷不明或非法取得概由本
    人願負法律一切責任... 」、及兩造簽訂之當票亦載明「銷
    當日90年7 月26日，... 逾期未清償本息者，本當舖得逕行
    拍賣當物，當者不得有任何異議，當票同時作廢。」等語，
    則系爭車輛於質當後之90年7 月26日以後或其後5 日內被上
    訴人既未取贖或付清利息順延質當者，質當品即系爭車輛之
    所有權即歸屬於上訴人所有，上訴人即得以質當品受抵充不
    足之質當金額，亦難認為被上訴人於質當之時有何詐欺犯行
    可言。
  (五)況被上訴人陳稱事後已清償三商三和公司抵押貸款1,020,24
    0 元並取得清償證明（第34、40頁準備程序筆錄），而上訴
    人未為爭執，益證被上訴人於向上訴人質當系爭車輛時並無
    詐欺之侵權行為存在；且上訴人又未提出其他任何積極證據
    證明被上訴人於向上訴人質當時有何詐欺之侵權行為，其主
    張被上訴人應連帶負侵權行為損害賠償責任，即無理由。
七、被上訴人所為既不構成詐欺之侵權行為，則關於若被上訴人
    應負賠償責任，上訴人得請求賠償之金額為若干之爭點，即
    無再為論述之必要。
八、綜上所述，上訴人與被上訴人訂立系爭車輛之質當契約並交
    付質當金額550,000 元，並未受有詐欺，上訴人就其主張受
    有詐欺亦未能舉證證明以實其說。從而，上訴人主張受有詐
    欺為由，訴請被上訴人應連帶負侵權行為損害賠償責任，為
    無理由，不應准許。原審因而判決駁回上訴人之訴，並無不
    合，上訴意旨指摘原判決不當，求予廢棄改判，為無理由，
    應予駁回。
九、本件事證已臻明確，兩造其餘攻擊防禦方法及舉證，核與判
    決結果不生影響，爰不逐一論駁，併此敘明。
十、結論：本件上訴為無理由，依民事訴訟法第385 條第1 項前
    段、第436 條之1 第3 項、第449 條第1 項、第78條，判決
    如主文。
中    華    民    國    97    年     4    月    30    日
                  民事第五庭  審判長法官  林玉心
                              法      官  林勇如
                              法      官  柯盛益
正本係照原本作成。
本判決不得上訴。
中    華    民    國    97    年     4    月    30    日
                              書  記  官  卓榮杰


司法院資訊處製作；財團法人民間司法改革基金會備份。
